---
title: "Práctica 3 de Estadística"
author: "Jesús Martínez Leal, Samuel Ortega Mediavilla, Pablo Vicente Martínez"
date: "`r Sys.Date()`"
output:
  html_document:
    echo: yes
    number_sections: no
    theme: readable
    toc: yes
subtitle: Master Ciencia de Datos UV
---

```{r setup, cache = F, echo = F, message = F, warning = F, tidy = F}
# Configuración general de chunks
library(knitr)
options(width = 100)
knitr::opts_chunk$set(echo = T, message = T, error = F, warning = F, comment = NA, dpi = 100, tidy = T, cache.path = '.cache/', fig.path = './figure/', include = T)
```
Como es habitual, cargamos las librerías que necesitamos al inicio del documento.

```{r librerias, message = T, include = T, echo = T}
# Carga de librerías necesarias con pacman
if (!require(pacman)) {
  install.packages("pacman")
  library(pacman)
}
pacman::p_load(readr, stringr, tidyr, dplyr, readxl, ggplot2, forcats, MASS, statmod, kableExtra, greekLetters)

set.seed(33)
```

# Problema 1

**Enunciado inicial**

El conjunto de datos ToothGrowth describe el efecto de la vitamina C en el crecimiento de los dientes en cobayas. Se registró la longitud de los odontoblastos (células responsables del crecimiento dental) en 60 cobayas. Cada animal recibió uno de tres niveles de dosis de vitamina C (0.5, 1 y 2 mg/día) mediante uno de dos métodos de administración: jugo de naranja (OJ) y ácido ascórbico (VC). El marco de datos contiene tres columnas:

- len: longitud del diente
- supp: tipo de suplemento (VC o OJ)
- dose: nivel de dosis

**Carga de datos inicial**

```{r carga_tooth, echo = FALSE}
tooth <- read_csv("data/ToothGrowth.csv")
```

## Pregunta 1.1

**Enunciado**

Halla la longitud media del diente para todas las seis combinaciones de tipos de suplementos y niveles. También proporciona el error estándar de la media para cada situación.

**Resolución**

```{r sum_diente}
summary_diente <- tooth %>%
  group_by(supp, dose) %>%
  summarise(longitudMedia = round(mean(len), 2), errEstMedia = round(sd(len) / n(), 2)) %>%
  arrange(desc(longitudMedia))

# pasar a kable summary_diente

summary_diente %>%
  kbl() %>%
  kable_classic(full_width = F, html_font = "Cambria") %>%
  add_header_above(c(" ", "Longitud Media" = 2, " "), bold = TRUE) %>%
  kable_styling(bootstrap_options = c("striped", "hover", "condensed", "responsive"))
```

## Pregunta 1.2

**Enunciado**

Vamos a investigar si diferentes niveles de dosis tienen el mismo efecto. Realizaremos pruebas t de dos muestras con varianzas desiguales, utilizando un nivel de significancia del 0.05, para verificar si se rechazan las siguientes hipótesis nulas. Explicaré el resultado de cada hipótesis:

**Resolución**

- Con el método OJ, los niveles de dosis de 0.5 y 1.0 mg/día muestran el mismo efecto en la longitud del diente.

- Con el método OJ, los niveles de dosis de 1.0 y 2.0 mg/día muestran el mismo efecto en la longitud del diente.

- Con el método VC, los niveles de dosis de 0.5 y 1.0 mg/día presentan el mismo efecto en la longitud del diente.

- Con el método VC, los niveles de dosis de 1.0 y 2.0 mg/día muestran el mismo efecto en la longitud del diente.


```{r funcion_t_test}
realizar_t_test <- function(x, y, alternative = c("two.sided")) {
  
  alpha <- 0.05
  supp_x <- unique(x$supp)
  dose_x <- unique(x$dose)
  supp_y <- unique(y$supp)
  dose_y <- unique(y$dose)

  cat("Comparando:", paste("supp =", supp_x, "dose =", dose_x), "con", paste0("supp = ", supp_y, " dose = ", dose_y, "."), "\n")

  t_test_result <- t.test(x$len, y$len, alternative = alternative, paired = FALSE, conf.level = 0.95, var.equal = FALSE)
  
  cat("El valor obtenido para el p-value es:", paste0(round(t_test_result$p.value, 6), ".\n"))
  
  if (t_test_result$p.value < alpha) {
    cat("Se rechaza la hipótesis nula.\n\n")
  } else {
    cat("No se puede rechazar la hipótesis nula.\n\n")
  }
}
```

```{r Ej1_2}
realizar_t_test(tooth %>%
                  dplyr::filter(supp == "OJ", dose == 0.5),
                tooth %>%
                  dplyr::filter(supp == "OJ", dose == 1.0))

realizar_t_test(tooth %>%
                  dplyr::filter(supp == "OJ", dose == 1.0),
                tooth %>%
                  dplyr::filter(supp == "OJ", dose == 2.0))

realizar_t_test(tooth %>%
                  dplyr::filter(supp == "VC", dose == 0.5),
                tooth %>%
                  dplyr::filter(supp == "VC", dose == 1.0))

realizar_t_test(tooth %>%
                  dplyr::filter(supp == "VC", dose == 1.0),
                tooth %>%
                  dplyr::filter(supp == "VC", dose == 2.0))

```

## Ejercicio 1.3

**Enunciado**

Estamos interesados en determinar si OJ es más efectivo que VC. Realiza pruebas t de dos muestras, con varianzas desiguales y un nivel de significancia de 0.05, para verificar si se rechazan las siguientes hipótesis nulas:

**Resolución**

- Con el nivel de dosis de 0.5 mg/día, queremos determinar si OJ es menos efectivo o igual de efectivo que VC en el crecimiento dental.
- Con el nivel de dosis de 1.0 mg/día, evaluamos si OJ es menos efectivo o igual de efectivo que VC en el crecimiento dental.
- Con el nivel de dosis de 2.0 mg/día, buscamos saber si OJ es menos efectivo o igual de efectivo que VC en el crecimiento dental.

- ¿En qué nivel(es) de dosis podemos afirmar que OJ es más efectivo que VC?

```{r ej1_3}
realizar_t_test(tooth %>%
                  dplyr::filter(supp == "OJ", dose == 0.5),
                tooth %>%
                  dplyr::filter(supp == "VC", dose == 0.5), alternative = c("greater"))

realizar_t_test(tooth %>%
                  dplyr::filter(supp == "OJ", dose == 1.0),
                tooth %>%
                  dplyr::filter(supp == "VC", dose == 1.0), alternative = c("greater"))

realizar_t_test(tooth %>%
                  dplyr::filter(supp == "OJ", dose == 2.0),
                tooth %>%
                  dplyr::filter(supp == "VC", dose == 2.0), alternative = c("greater"))
```

Rechazar la hipótesis nula implica aceptar la otra, pues es la hipótesis alternativa. Esto se hace bajo el nivel de significancia que tenemos.


## Ejercicio 2

En este problema estudiamos la distribución del peso del cerebro humano en adultos y su relación con el tamaño de la cabeza. Los datos se encuentran en el marco de datos brainhead, que contiene las siguientes mediciones para 237 sujetos:

  • agerange 1 si la edad ∈ [20, 46], 2 si la edad es > 46
  • headsize volumen de la cabeza en cm³.
  • brainweight peso del cerebro en gramos.
  
### Pregunta 2.1 

Comprueba si la distribución del peso del cerebro se puede asumir como Gaussiana, utilizando las herramientas que hemos visto en el curso. Comprueba si la suposición de normalidad es válida también individualmente para los dos grupos de edad (agerange = 1, 2).


```{r}
brainhead <- read.csv("./data/brainhead.csv")

qqnorm(y = brainhead$brainweight)
qqline(y = brainhead$brainweight)
```

Dado que los puntos se distribuyen a lo largo de la diagonal del gráfico, podemos afirmar que siguen un adistribución gaussiana.

Aplicándolo para los distintos rangos de edad por separado:

```{r}
agerange_1 <- brainhead[brainhead$agerange == 1, ]
agerange_2 <- brainhead[brainhead$agerange == 2, ]


qqnorm(y = agerange_1$brainweight, main = "Normal Q-Q Plot (Age Range [20, 46])")
qqline(y = agerange_1$brainweight)

qqnorm(y = agerange_2$brainweight, main = "Normal Q-Q Plot (Age Range > 46)")
qqline(y = agerange_2$brainweight)
```

Siguiendo el mismo razonamiento que antes, podemos suponer que ambas siguen distribuciones gaussianas.

### Pregunta 2.2

Considera la siguiente pregunta:

¿Existe una diferencia significativa entre el valor medio del peso del cerebro para sujetos mayores (edad > 46) y sujetos más jóvenes (edad ≤ 46)?

Responde a la pregunta anterior con un procedimiento estadístico apropiado y comenta los resultados.

```{r}
realizar_t_test <- function(x, y, alternative = c("two.sided")) {
  
  alpha <- 0.05

  t_test_result <- t.test(x, y, alternative = alternative, paired = FALSE, conf.level = 0.95, var.equal = FALSE)
  
  cat("El valor obtenido para el p-value es:", paste0(t_test_result$p.value, ".\n"))
  
  if (t_test_result$p.value < alpha) {
    cat("Se rechaza la hipótesis nula.\n\n")
  } else {
    cat("No se puede rechazar la hipótesis nula.\n\n")
  }
}

realizar_t_test(agerange_1$brainweight, agerange_2$brainweight)
```

```{r}
length(agerange_1$brainweight)
length(agerange_2$brainweight)
```



